【裁判字號】    93,上,220
【裁判日期】    950607
【裁判案由】    損害賠償
【裁判全文】
臺灣高等法院高雄分院民事判決           93年度上字第220號
上  訴  人  甲○○
訴訟代理人  林維毅律師
複代理人    范仲良律師
            王仁聰律師
            劉思龍律師
被上訴人    乙○○○
被上訴人    陽信商業銀行股份有限公司
法定代理人  丙○○
訴訟代理人  周春米律師
複代理人    曾慶雲律師
上列當事人間請求損害賠償事件，上訴人對於民國93年9 月14日
臺灣屏東地方法院92年度訴字第518 號第一審判決提起上訴，本
院於95年5 月24 日言詞辯論終結，判決如下：
    主  文
上訴駁回。
第二審訴訟費用由上訴人負擔。
    事實及理由
一、被上訴人乙○○○經合法通知，未於言詞辯論期日到場，核
    無民事訴訟法第386 條各款所列情形，爰依上訴人聲請由其
    一造辯論而為判決。
二、上訴人起訴主張：上訴人之胞姊即被上訴人乙○○○原任職
    於屏東市第二信用合作社（下稱屏東二信，其業務嗣由被上
    訴人陽信商業銀行股份有限公司承受）擔任經理（應係襄理
    之誤），於民國85年間邀上訴人向屏東二信開設帳戶，並以
    上訴人所有坐落屏東市○○段646 之13地號土地及其上第
    1169 建 號房屋（下稱系爭房地Ａ）設定最高限額新台幣（
    下同）360 萬元抵押權，詎被上訴人乙○○○竟於辦理開戶
    時，擅用上訴人之印鑑章預蓋於借據數紙，旋自86年1 月25
    日起，陸續利用職務之便而持向屏東二信詐借300 萬元（下
    稱300 萬元部分）；另被上訴人乙○○○於86年3 月3 日冒
    用上訴人名義向屏東二信借款250 萬元（下稱250 萬部分）
    ，並以其弟即訴外人林運鴻（原名林枝煌）所有坐落屏東縣
    萬丹鄉○○段463 之5 地號土地，及其地上第71建號建物，
    即門牌號碼屏東縣萬丹鄉西勢尾9 之15號房屋（下稱系爭房
    地Ｂ）設定最高限額300 萬元抵押權以為擔保。嗣上開300
    萬元借款部分因被上訴人乙○○○於90年9 月間屏東二信全
    部業務由被上訴人陽信商業銀行股份有限公司（下稱陽信銀
    行）概括承受之際，向上訴人坦承其所為，並以其退職金
    1,840,331 元抵償，尚餘本息1,179,929 元，連同被上訴人
    陽信銀行求償之訴訟費用36,518元仍由上訴人負擔，致上訴
    人因清償該債務而受有1,216,447 元（1,179,929 ＋36,518
    ＝1,216,447） 之損害；另250 萬元部分雖經被上訴人陽信
    銀行就擔保物即系爭房地Ｂ行使抵押權，仍有1,540,106 元
    未獲償，上訴人因該債務之法律關係存否不明確，在法律上
    地位有不安之狀態存在，因認被上訴人乙○○○上開行為不
    法侵害上訴人權利，客觀上並足認與執行屏東二信之職務有
    關，爰依民法第184 條第1 項、第188 條第1項 侵權行為之
    法律關係提起本訴。為此於原審起訴聲明：(一)被上訴人應連
    帶給付上訴人1,216,447 元及自起訴狀送達翌日起至清償日
    止，按週年利率百分之五計算之利息。(二)確認被上訴人陽信
    銀行對上訴人86年3 月3 日之1,540,106 元借款債權不存在
    。(三)第一項請求，請准供擔保宣告假執行。原審為上訴人敗
    訴之判決，上訴人於本院聲明廢棄原判決，並准如上述之請
    求。
三、被上訴人乙○○○未於言詞辯論期日到場，惟提出書狀陳稱
    ：伊為上訴人甲○○之姊亦是屏東二信員工，關於上訴人甲
    ○○所有公正街房屋貸款，除在對保時係上訴人甲○○親自
    簽名外，其他所有文件都是伊代替上訴人甲○○蓋章的，借
    據也是伊填寫的，上訴人甲○○在二信的借款原已清償，86
    年初伊因投資房地產被套牢，無法週轉，乃瞞著上訴人把錢
    借出來使用，嗣因屏東二信與被上訴人陽信銀行合併，伊被
    逼離職申請退休，伊以退休金180 多萬元償還上開300 萬元
    之貸款，尚欠130 萬元，伊當時簽發一張本票給伊妹婿，後
    來無力兌現。另因86年初伊投資房地產失利，伊以向法院拍
    賣得到的萬丹鄉西勢尾9 之15號房屋向屏東二信貸款，乃以
    上訴人為保證人借款250 萬元，嗣該房屋亦遭法院拍賣，尚
    欠150 萬多元等語。
四、被上訴人陽信銀行則以：(一)上開300 萬元借款部分之對保手
    續係上訴人所親自辦理，嗣後多次支借、清償所持借據亦均
    蓋用該留存印鑑，其借款撥付之帳戶復為上訴人所有，而取
    款條上亦蓋用該同一印鑑章，嗣該借款因未清償經被上訴人
    陽信銀行聲請法院對上訴人核發支付命令，上訴人不僅未曾
    異議，而於清償系爭300 萬元部分借款，尚欠1,179,929 元
    及應給付被上訴人陽信銀行支出之訴訟費時，上訴人亦不曾
    主張該借款有何不實。(二)另就250 萬元借款部分，其授信約
    定書、借據、取款條亦均蓋用上訴人上開同一印鑑，嗣後上
    訴人猶在92年4 月間與保證人林運鴻共同向被上訴人陽信銀
    行申請展期，並於先行清償20萬元後，分別簽立180 萬元及
    50萬元借據各1 紙，足徵其借款並無不實，被上訴人乙○○
    ○及屏東二信均無侵權行為。(三)系爭借款當時被上訴人乙○
    ○○雖任職屏東二信，然其職務僅止於營業部總出納襄理（
    80 年7月1 日至85年2 月5 日），總社連匯襄理（85年2 月
    6 日至86年12月31日），其職務與徵信、放款業務無關，工
    作地點亦不同，其更未擔任與放款職務有關部門之經理，被
    上訴人乙○○○並非系爭借款程序之承辦人，上訴人主張其
    將印鑑交付被上訴人乙○○○，乃係基於姊妹間之個人信賴
    關係，並非被上訴人乙○○○執行職務之內容，上訴人主張
    被上訴人銀行應負民法第188 條僱用人連帶責任，並無理由
    等語資為抗辯。並於本院聲明駁回上訴。
五、上訴人與被上訴人陽信銀行間不爭執事項：
  (一)關於借款300萬元部分：
    1.上開借款程序，經上訴人本人辦理對保手續，約定書之「
      甲○○」簽名、印文均屬真正。
    2.卷附之借據、取款條上之「甲○○」印文均為真正。
    3.系爭300 萬元借款部分係由上訴人親自辦理對保手續、書
      立授信約定書，並以系爭房地Ａ為被上訴人陽信銀行設立
      最高限額360萬元抵押權。
    4.被上訴人乙○○○曾以對被上訴人陽信銀行1,840,331 元
      退職金債權抵償系爭上訴人名義之300 萬元借款債務一部
      分，上訴人就被上訴人陽信銀行於91年間聲請臺灣屏東地
      方法院核發支付命令，請求清償剩餘部分1,179,929 元未
      聲明異議，並於92年4 月21日向被上訴人陽信銀行清償該
      剩餘債務及訴訟費用36,518元，共計1,216,447元。
  (二)關於借款250萬元部分
    1.上開借款程序，「92年4 月16日授信約定書」上之甲○○
      「簽名」、「印文」均屬真正。
    2.展期部分之180 萬元借據上之甲○○「簽名」、「印文」
      均屬真正。
    3.展期部分之50萬元借據上之甲○○「簽名」、「印文」均
      屬真正。
    4.85年1 月30日之授信約定書上之甲○○「印文」為真正。
    5.86年3 月3 日250 萬元之借據上甲○○之「印文」為真正
      。
    6.86年3 月3 日存戶甲○○40萬元、210 萬元之取款條上之
      甲○○之「印文」均屬真正。
    7.上訴人就被上訴人陽信銀行聲請臺灣屏東地方法院於91年
      10月23日核發支付命令，請求清償250 萬元債務未聲明異
      議，並於92年4 月26日以訴外人林運鴻為連帶保證人就該
      債務申請展延、辦理對保，及簽立金額180 萬元、50萬元
      借據各1紙。
    8.被上訴人陽信銀行就本件250 萬元借款部分，經聲請就林
      運鴻名義提供之擔保物即系爭房地Ｂ強制執行後，尚不足
      1,540,106元。
六、上訴人與被上訴人陽信銀行間爭執之事項：
  (一)被上訴人乙○○○、訴外人屏東二信就系爭以上訴人名義向
    屏東二信借款300 萬元是否構成侵權行為？上訴人就該借款
    是否應負授權人之責任？
  (二)上訴人是否曾就系爭250 萬元借款辦理對保手續？原審卷附
    85年1 月30日以上訴人名義製作之授信約定書（原審卷(一)第
    76頁，被證六）是否為上訴人所作，上訴人與被上訴人陽信
    銀行間就系爭250 萬元之消費借貸關係是否有效成立？
七、上訴人與被上訴人陽信銀行成立爭點協議，上訴人就上開卷
    附85年1 月30日以上訴人名義製作之授信約定書即關於250
    萬元借款對保文件授信約定書（原審卷(一)第76頁被證六）上
    「甲○○」之簽名是否上訴人所為，同意由原審及本院依現
    有卷證逕為判斷，不另送其他機關鑑定筆跡，又上訴人亦無
    從提出平日筆跡文件以供鑑定。
八、本院就兩造爭執事項審究論述如下：
  (一)上訴人主張伊姊即被上訴人乙○○○任職於屏東二信，於上
    開時間邀約上訴人向該信用合作社開設貸款帳戶，並以系爭
    房地Ａ設定最高限額360 萬元抵押權，嗣該帳戶幾經支借、
    清償，尚欠300 萬元，由被上訴人乙○○○以其在屏東二信
    之退職金抵償部分借款，剩餘本息1,179,929 元連同被上訴
    人陽信銀行主張之訴訟費用36,518元均由上訴人清償；又上
    開另筆以上訴人名義向屏東二信借款250 萬元，並以訴外人
    林運鴻所有系爭房地Ｂ設定最高限額300 萬元抵押權以為擔
    保，經被上訴人陽信銀行就擔保物行使抵押權，尚不足
    1,540,106 元，以及屏東二信於90年9 月間其業務由被上訴
    人陽信銀行概括承受等事實，為兩造所不爭執，並有授信約
    定書、借據、對帳單、取款條、抵押權設定契約書、他項權
    利證明書在卷可稽，堪信為真實。
  (二)關於系爭借款300 萬元之程序，業經上訴人本人辦理對保手
    續，有授信約定書影本附原審卷可稽，其上之簽名、印文均
    屬真正。爾後借據上之印文之真正，亦為上訴人所不爭執，
    而被上訴人銀行於91年間聲請法院核發支付命令，亦已確定
    在案，上訴人復於92年4 月21日自行清償上開欠款
    1,179,929 元及訴訟費用36,518元，惟於上開過程中，上訴
    人竟未有何異議或主張借款不實在之動作，倘其印章有遭被
    上訴人乙○○○盜蓋之事實，上訴人何以在上開支付命令程
    序中未作任何異議，而被上訴人乙○○○在本案之利害關係
    更甚於上訴人，其本院審理中具狀附和上訴人之說詞，顯係
    迴避其責任，擬將其應承擔之責任轉由被上訴人銀行承擔，
    自無足採。
  (三)關於上訴人以訴外人林運鴻所有之房地抵押借款250 萬元部
    分，亦經上訴人本人及保證人林運鴻辦理對保手續，此有授
    信約定書影本2 份可稽，並據證人即當時之承辦人林健文於
    原審審理時到庭結證稱：（林運鴻）我印象中以前他叫林枝
    煌，我記得這個人我有去他家看過，印象比較深；因為我家
    住在社皮，離林運鴻家很近，每天上班都有經過那裏，且（
    他姊姊）乙○○○是我同事；在伊承辦的案子中，（對保）
    一定要本人，沒有例外過等語在卷可稽。
  (四)再者，被上訴人銀行於91年間聲請法院核發支付命令，並確
    定在案，上訴人不僅未於該支付命令程序中聲明異議，更於
    92年4 月間偕同林運鴻向被上訴人銀行申請借款展期，經被
    上訴人銀行同意上訴人先清償20萬後始准予繼續借貸，上訴
    人及保證人林運鴻遂於92年4 月16日至被上訴人銀行辦理對
    保手續，並分別簽發180 萬元及50萬元借據，此有授信約定
    書影本2 份（見原審被證八、九）及借據影本2 份（見原審
    被證十、十一）可稽，並為上訴人所不爭執，足見上訴人就
    系爭借款均屬知情，其空言指摘印鑑章係遭盜蓋一事，顯與
    事實不符。
  (五)上訴人另主張其本無資金需求，辦理300 萬元貸款之對保手
    續並設定抵押係為協助擔任屏東二信經理之乙○○○增加業
    績，乙○○○卻利用對保程序而以其印鑑預蓋借據，並陸續
    藉執行職務之便持以支借300 萬元；另250 萬元借款部分亦
    為乙○○○冒用其名義所為，過程中不僅未經上訴人辦理對
    保，上訴人亦未曾領取上開2 筆借款，猶從未收到任何對帳
    單或經屏東二信催繳利息云云。然查，按當事人主張有利於
    己之事實，就其事實有舉證之責任，又私人之印章，由自己
    使用為常態，被人盜用為變態，主張變態事實之當事人，自
    應就此印章被盜用之事實負舉證之責任。本件就300 萬元借
    款部分，上訴人除不爭執該對保時所簽立之授信約定書為其
    所親為，並自承其上蓋用之印鑑向來均在其本人持有中，不
    曾交他人保管外，就原判決附表所示累積該帳戶歷次支借總
    金額共1,049 萬元，因其間有清償而均維持在300 萬元額度
    以內之借據11筆，則主張係被上訴人乙○○○利用辦理上開
    對保之機會所盜蓋云云。惟查本件250 萬元、300 萬元借款
    事件對保之時間分別發生於85年1 月間及6 月間，有授信約
    定書2 紙在卷可稽，並為兩造所不爭執，堪信為真實。至被
    上訴人乙○○○當時雖任職屏東二信，然其職務僅止於營業
    部總出納襄理（80年7 月1 日至85年2 月5 日）、總社連匯
    襄理（85年2 月6 日至86年12月31日），與徵信、放款業務
    無關，工作地點亦不相同，遑論其並未擔任與執行放款職務
    有關部門之經理等情，除有被上訴人陽信銀行提出屏東二信
    之人事資料卡外，並據證人即當時任職屏東二信並從事對保
    業務之人吳明胤、林健文於原審時結證在卷可稽。是以姑不
    論上開對保程序及書立授信約定書既為上訴人親自前住屏東
    二信總社營業廳由承辦人邱百群所為，有兩造不爭執之授信
    約定書在卷可據，依常理其印鑑除經承辦人當面蓋用授信約
    定書等必備文件時須短暫取用外，並無假手他人保管之必要
    ，苟被上訴人乙○○○就非其主辦之事務，果敢冒當場遭揭
    穿之風險而在該等對保必要文件中夾帶空白借據，數量猶達
    11紙之多，又豈有不為承辦人甚至在場之上訴人本人發現之
    理，況就系爭2 筆借款事件中，其在85年間開戶後至上訴人
    主張分別於90年9 月間、92年4 月間得悉情事之數年間，僅
    就卷附經上訴人不爭執所蓋用為同一印鑑之文書即尚有多份
    授信約定書、借據、取款條，甚數量之多，時間互異，依常
    情顯非上訴人主張被上訴人乙○○○可能利用前往上訴人住
    所探視其寄住該處子女之時，自行在上訴人抽屜中取用云云
    所能交代，是上訴人主張該300 萬元借款係被上訴人乙○○
    ○盜用其印鑑所為，顯不足採。
  (六)另就250 萬元部分，上訴人雖主張係被上訴人乙○○○冒名
    所為，其本人未曾參與對保，85年1 月30日授信約定書（附
    原審卷(一)第76頁，被證六）及86年3 月3 日製作之250 萬元
    借據（附原審卷(二)第43頁，被證二十四）所示「甲○○」簽
    名字樣亦非其所簽署云云。而該簽名之筆跡是否為上訴人所
    為，上訴人於原審及本院審理中均表示無需送請鑑定，由法
    院逕依現有卷證認定即可，復於本院言詞辯論時表示無需送
    請鑑定，上訴人亦無從提出平日筆跡供鑑定等語。（見原審
    卷(二)第119 頁，本院卷第24頁、第75頁），則本院當就卷附
    其他上訴人所不爭執為其所親自簽名之授信約定書、借據，
    予以比對認定。經核對該對保時製作之授信約定書所載「甲
    ○○」簽名字樣呈現之狀態，不論筆順、勁勢、起筆、收尾
    等書寫方式均與前揭不爭執事項所示為上訴人親簽之文書，
    即85年6 月7 日（300 萬元部分）授信約定書、92年4 月16
    日（250 萬元部分，展期）授信約定書、借款人甲○○、連
    帶保證人林運鴻（250 萬元部分，展期）金額180 萬元借據
    、借款人甲○○、連帶保證人林運鴻（250 萬元部分，展期
    ）金額50萬元借據等所載上訴人簽名字樣無明顯歧異，各筆
    劃間復無可疑為因臨摹或猶豫所產生之停頓；今上訴人既不
    爭執該等文書上所蓋用之印文與卷附其他包括前述300 萬元
    部分之授信約定書、借據等文書上所蓋用者均出自同一印鑑
    ，復自承該印鑑均自行保管而未曾託交他人，僅於上開300
    萬元部分辦理對保時取出使用時，遭被上訴人乙○○○盜蓋
    如原判決附表所示借據11張云云，然依卷附2 份授信約定書
    所示，該300 萬元部分之對保手續發生時間為85年6 月7 日
    ，而上訴人主張其未曾參與之250 萬元貸款對保手續卻早在
    半年前即85年1 月30日已經完成，申言之，該250 萬元部分
    之對保手續既發生於上開300 萬元部分程序之前，被上訴人
    乙○○○自無比照上訴人就該附表所示11紙借據所稱，利用
    該發生在半年後之對保程序以為夾帶之機會；反之，若被上
    訴人乙○○○於85年1 月30日即可藉其他方式取得該枚印鑑
    ，則半年後即85年6 月7 日又何需以增加業績為由，請求上
    訴人親自就300 萬元部分前往對保並藉機盜蓋前述11紙借據
    ，顯有可議。
  (七)又查被上訴人乙○○○並非系爭借款程序之承辦人，上訴人
    主張其將印鑑交付被上訴人乙○○○，乃係基於姊妹間之個
    人信賴關係，並非被上訴人乙○○○執行職務之內容，故上
    訴人主張被上訴人陽信銀行應負民法第188 條僱用人連帶責
    任，亦無足採。
  (八)另上訴人雖復主張：系爭300 萬元借款部分之借據中，如原
    判決附表二、三所示，時間分別為86年1 月25日，86年4 月
    2 日，金額各為100 萬元借據所載借款人之地址，均與上訴
    人住址不符；卷附300 萬元及250 萬元對帳所載地址，亦非
    上訴人之住址，顯見系爭借款均與上訴人無關云云。惟查依
    原判決附表所示借據11張所載借款人地址，除原判決附表二
    、三所示該2 筆外，其餘9 張均正確記載上訴人之地址即「
    屏市○○里○○街16巷1 號」，而原判決附表二、三記載之
    地址固分別為「屏市○○里○○街1 號」及「屏市○○○○
    街16巷1 號」，然此顯係一時疏誤之記載，不僅與該借款是
    否經上訴人授權或為其所親為無必然關連，況該2 筆各100
    萬元借款之取款條所蓋印章，猶為上訴人所有之印鑑章（見
    原審卷(二)第112 頁左上、右上，被證27），是上訴人此部所
    為主張，不能為上訴人有利之認定。另就原審卷附對帳所載
    寄送地址「屏東縣屏東市○○里○○鄰○○路258 號」，上訴
    人主張並非其住址，復與其娘家之地址「屏東縣屏東市○○
    里○○鄰○○路158 號」之門牌號碼相差100 號云云，惟查上
    開所載地址僅係158 號載寫為258 號，其餘為屏東縣屏東市
    龍華里19鄰部分均屬正確，其門牌號碼之填寫當係一時書寫
    之筆誤，上訴人所述亦不足以影響本件事實之認定。
九、綜上所述，系爭300 萬元及250 萬元借款之對保既為上訴人
    所為，其各次向屏東二信支借所出具之借據、取款條，亦均
    係蓋用其對保時之印鑑，上訴人復不能證明被上訴人乙○○
    ○有盜蓋印鑑情事。至被上訴人乙○○○於本院雖具狀陳稱
    其有盜蓋上訴人印鑑冒貸款項云云，惟其所述與上開各節事
    實不符，被上訴人乙○○○之陳述當係護其妹即上訴人而
    期免除借款之責任，自不足採信。
十、從而上訴人依侵權行為法律關係提起本件訴訟，請求被上訴
    人連帶給付1,216,447 元及自起訴狀繕本送達翌日起至清償
    日止，按週年利率百分之五計算之利息，並確認被上訴人陽
    信銀行對上訴人86年3 月3 日之1,540,106 元之借款債權不
    存在，即屬無理由，其假執行之聲請自亦失所附麗，原審為
    上訴人敗訴之判決，核無不合，上訴意旨仍執陳詞，指摘原
    判決不當，求予廢 棄非有理由，應予駁回。
十一、據上論結，本件上訴為無理由，依民事訴訟法第449 條第
      1 項、第385條第1 項前段、第78條，判決如主文。
中    華    民    國    95    年    6     月    7     日
                            民事第四庭
                                審判長法官  蔡文貴
                                法      官  徐文祥
                                法      官  黃科瑜
以上正本證明與原本無異。
如對本判決上訴，須於判決送達後20日內向本院提出上訴狀，其
未表明上訴理由者，應於上訴後20日內向本院提出上訴理由書（
均須按他造當事人之人數附繕本）。上訴時應提出委任律師或具
有律師資格之人之委任狀，並依附註條文規定辦理。
中    華    民    國    95    年    6     月    8     日
                                書  記  官  吳福連
附註：
民事訴訟法第466條之1 ：
對於第二審判決上訴，上訴人應委任律師為訴訟代理人，但上訴
人或其法定代理人具有律師資格者，不在此限。
上訴人之配偶、三親等內之血親、二親等內之姻親，或上訴人為
法人、中央或地方機關時，其所屬專任人員具有律師資格並經法
院認為適當者，亦得為第三審訴訟代理人。第1 項但書及第2 項
情形，應於提起上訴或委任時釋明之。
                                                      Q


司法院資訊處製作；財團法人民間司法改革基金會備份。
